【裁判字號】    89,交抗,241
【裁判日期】    890930
【裁判案由】    違反道路交通管理處罰條例
【裁判全文】
臺灣高等法院刑事裁定                  八十九年度交抗字第二四一號
    抗告人  即
    異  議  人
    即受處分人  甲○○
右列抗告人因違反道路交通管理處罰條例案件，不服臺灣士林地方法院交通法庭中華
民國八十九年八月二十八日裁定（八十九年度交聲字第二九八號）提起抗告，本院裁
定如左：
    主      文
抗告駁回。
    理      由
一原處分機關係以：抗告人即受處分人甲○○於民國八十八年八月十五日下午二時五
  十七分，駕駛ＥＦ─七四五一號自用小客車，行經環河快速道路，因前座乘客未依
  規定繫安全帶，經臺北市政府警察局大同分局交通分隊隊員許正宏予以照相舉發，
  爰依違反道路交通管理處罰條例第三十一條第一項規定，處罰鍰新臺幣一千五百元
  。
二本件受處分人即異議人甲○○異議意旨略以：本件乘客所繫安全帶雖未從肩繫上，
  惟道路交通安全處罰條例第三十一條第一項規定之構成要件為「未繫安全帶」，所
  謂未繫安全帶者，依條文文義觀之，顯指完全未繫安全帶之情形，且該條規定未以
  委任立法之方式，授權交通部另行訂定行政命令，行政機關自不得逾越法律之範圍
  ，逕以行政命令擴大處罰之範圍，故交通部八十七年十一月十三日交路字第○四
  九一六一號之行政命令牴觸法治國家中之法律保留原則，應屬無效云云。
三按小客車行駛於公告之專用快速道路，其汽車駕駛或前座乘客未繫安全帶者，處汽
  車駕駛人新臺幣一千五百元罰鍰，道路交通管理處罰條例第三十一條第一項定有明
  文。參酌立法院公報第八十三卷第三十五期院會紀錄所載之立法意旨：「小客車駕
  駛人及前座乘客繫上安全帶，對於其因而肇事後之生命、身體安全之保障甚大，此
  項規定在高速公路實施後成效良好，故比照先進國家規定於公告之專用快速道路亦
  應繫安全帶」，足見該條規定係為保障駕駛人及前座乘客之生命、身體安全，避免
  身體因強大之外力碰撞，造成重大傷亡。倘未依安全帶之設計規定方式扣繫完善，
  即無法達到保障駕駛人及前座乘客生命、身體之立法目的，故依法條歷史解釋、目
  的解釋，道路交通管理處罰條例第三十一條第一項所稱「未繫安全帶」，應包括未
  依設計規定方式扣繫安全帶甚明。至於交通部曾以八十七年十一月十三日交路字
  第○四九一六一號函釋：「依道路交通安全處罰條例第三十一條第一項立法保護駕
  駛人及前座乘客之旨意，汽車專用安全帶之扣繫應依其原廠設計規定方式操作，另
  因小客車前排兩側應為三點式之安全帶，故駕駛人及前座乘客應依三點式安全帶設
  計規定之方式扣繫完善，方得認定有依規定繫安全帶；如未依設計規定方式繫扣，
  依前揭條例規定舉發，係應適法並無不當」，此有臺北市政府警察局大同分局八十
  八年十一月九日北市警同分交字第八八六二九九九九○○號書函附卷足稽，惟上開
  解釋函，在性質上屬於行政程序法第一百五十九條第二項第二款所稱「為協助下級
  機關或屬官統一解釋法令、認定事實、及行使裁量權，而訂頒之解釋性規定及裁量
  基準」之行政規則，為上級機關對下級機關，或長官對屬官，依其權限或職權為規
  範機關內部秩序及運作，所非直接對外發生法規範效力之一般、抽象之規定，經有
  效下達後，僅具有拘束訂定機關、其下級機關及屬官之效力，對司法機關及人民並
  無拘束力，附此敘明。
四經查：異議人於上開時間駕車行經環河快速道路時，前座乘客將安全帶未依中肩至
  腰之三點式安全帶設計規定扣繫完善，而係自腋下扣繫安全帶等情，業據異議人自
  承無訛（參見臺灣臺北地方法院八十八年十二月二十七日訊問筆錄），並有臺北市
  政府警察局舉發違反道路交通事件通知單暨違規採證照片附卷可稽。蓋一般汽車前
  座安全帶採三點式設計，正常扣繫方式，應由肩膀上方經胸前斜向安全鈕，始能發
  揮保護全安之效果，而依異議人駕駛車輛前座乘客繫安全帶之方式，僅可保護其腰
  、腹部，至其腰、腹部以下則因其未依汽車專用安全帶所設計之方式操作，無法達
  前開保護前座乘客生命、身體免因強大外力碰撞之立法意旨，揆諸前揭法條歷史解
  釋、目的解釋，原處分機關援引道路交通管理處罰條例第三十一條第一項規定，裁
  處罰鍰新臺幣一千五百元，核無不當，異議人聲明異議為無理由，應予駁回。原審
  本同上之見解，依道路交通案件處理辦法第十九條裁定異議駁回，經核並無不合，
  異議人抗告意旨仍執陳詞指摘原裁定不當為無理由，應予駁回。
五據上論斷，應依道路交通案件處理辦法第二十六條、刑事訴訟法第四百十二條裁定
  如主文。
中    華    民    國    八十九    年       九       月       三十       日
                          臺灣高等法院刑事第十庭
                              審判長法  官  蔡  長  溪
                                    法  官  陳  榮  和
                                    法  官  楊  貴  志
右正本證明與原本無異。
不得再抗告。
                                    書記官  沈  秀  容
中    華    民    國    八十九    年       十       月        三        日


司法院資訊處製作；財團法人民間司法改革基金會備份。
